【裁判字號】    96,簡上,154
【裁判日期】    970219
【裁判案由】    損害賠償
【裁判全文】
臺灣板橋地方法院民事判決             96年度簡上字第154號
上  訴  人  丙○○
訴訟代理人  江倍銓律師
複  代理人  翁瑞麟律師
被  上訴人  乙○○○
訴訟代理人  沈明達律師
上列當事人間請求損害賠償事件，上訴人對於中華民國96年6 月
6 日臺灣板橋地方法院板橋簡易庭96年度板簡字第2417 號 第一
審判決提起上訴，經本院於97年1 月29日言詞辯論終結，判決如
下：
    主      文
上訴駁回。
第二審訴訟費用由上訴人負擔。
    事實及理由
一、兩造之主張及陳述：
    (一)本訴部分
      上訴人起訴主張：上訴人於民國（下同）94年5 月向被上
      訴人承租台北市○○區○○路42巷14號房屋（下稱系爭房
      屋）之全部以為咖啡館使用，詎被上訴人竟違反兩造租約
      約定，將系爭房屋一隔為二，並將其中一部分出租第3 人
      使用，且未依約提供獨立之水電及門牌號碼予上訴人，致
      上訴人無法申請營業登記而正常營業，顯有未交付合於約
      定使用收益之租賃物予上訴人之情，上訴人乃於95年5 月
      24日以被上訴人有上開違約情事終止系爭租約。上訴人為
      準備營業需要，計支出裝潢設備費用新台幣（下同）2,17
      0,000 元、租約保證金170,000 元及7 個月租金595,000
      元，且上訴人於上開租賃期間因無法營業計受有營業損失
      約500,000 元，爰依民法債務不履行損害賠償請求權之規
      定，訴請被上訴人賠償3,435,000 元及自起訴狀繕本送達
      翌日起至清償日止按年息5%計算之利息，暨以供擔保為條
      件之假執行宣告。
      被上訴人則以：上訴人原雖擬承租系爭房屋之全部，但認
      每月160,000 元租金過高，故雙方合意上訴人僅承租系爭
      房屋其中3 分之2 即如原審判決附圖所示Ａ部分，其餘部
      分則另由被上訴人出租予訴外人許文安經營裝潢公司使用
      ，水電、門牌則由承租人共用。上訴人於承租後即委請許
      文安裝潢並營業使用，被上訴人亦配合提供稅單、建物使
      用執照影本、身份證影本等相關文件予上訴人辦理營利事
      業登記，上訴人所經營之「安聯咖啡坊」嗣亦經取得營利
      事業設立登記，營業統一編號為00000000，故上訴人以被
      上訴人未將系爭房屋全部交付其使用收益，以及未供給獨
      立水電、車牌號碼，致其無法辦理營業事業登記為由，主
      張被上訴人應負民法債務不履行之損害賠償責任，顯非有
      理等語，資為抗辯。
    (二)反訴部分：
      被上訴人起訴主張：上訴人自94年5 月間起向其承租系爭
      房屋如原審判決附圖所示Ａ部分，約定每月租金85,000元
      ，詎上訴人自95年1 月1 日起即拒不繳納租金，經多次催
      討無著，被上訴人遂於95年4 月間發函通知上訴人應於95
      年5 月10日前補繳欠租，逾期未繳即逕為終止租約，不另
      通知，惟上訴人於催告期間屆滿仍未繳納，是兩造租約已
      於95年5 月10日終止，迄租約終止時，上訴人積欠之租金
      於扣除押租金後共計198,333 元。又上訴人於租約終止後
      未予搬遷，仍繼續佔用租賃物，致被上訴人受有損害，被
      上訴人自得請求上訴人遷讓返還租賃物、給付積欠之租金
      198,33 3元及其法定遲延利息，並自95年5 月11日起至交
      還租賃物止按月給付被上訴人85,000元。
      上訴人則以：被上訴人未依約將系爭房屋全部交予上訴人
      使用收益，且未依約提供獨立水電及門牌號碼，使上訴人
      無法申請營業事業登記在上址營業，顯未盡民法423 條之
      出租人義務。又此項出租人之義務與承租人支付租金之義
      務係立於對價關係，出租人如不盡此義務，承租人得主張
      同時履行抗辯權，拒絕給付租金，有最高法院93年台上字
      第770 號判決可參，是上訴人自得對被上訴人行使同時履
      行抗辯權，拒絕給付租金等語，資為抗辯。
二、本件原審對於上訴人本訴部分之請求，判決上訴人敗訴，並
    駁回其假執行之聲請；對於反訴部分被上訴人之請求，則判
    決被上訴人全部勝訴，並依職權宣告假執行及為附條件免為
    假執行之宣告。上訴人就本訴、反訴部分均聲明不服，本訴
    部分求為判決：原判決及假執行之宣告均廢棄，被上訴人應
    給付上訴人3,435,000 元及自起訴狀繕本送達翌日起至清償
    日止按年息5%計算之利息；反訴部分求為判決：原判決及假
    執行之宣告均廢棄，駁回被上訴人之反訴。被上訴人就本訴
    及反訴部分則均求為判決駁回上訴。
三、兩造不爭執之事實：
    (一)兩造於94年5 月9 日簽訂房屋租賃契約書，由上訴人向被
      上訴人承租「台北市○○區○○路42巷14號」房屋，約定
      租期自94年5 月15日起至97年6 月30日止，租金每月85,0
      00元，上訴人並於簽約時給付保證金170,000 元予被上訴
      人。
    (二)上開契約附註條款2 記載：「管理費用由承租人平均支付
      。」
    (三)被上訴人就上開租賃標的物實際交付予上訴人使用之範圍
      如原審判決附圖編號A 所示。
    (四)被上訴人另將「台北市○○區○○路42巷14號右側」出租
      予訴外人許文安使用，租期自94年5 月11日起至97年6 月
      30日止。
    (五)上訴人自95年1 月起即未繳納租金。
    (六)上訴人於上開承租地經營「安聯咖啡坊」，該商號之營利
      事業設立登記申請，業經台北市政府營利事業統一發證聯
      合辦公各單位審查符合規定，並於95年8 月11日核准設立
      登記在案。
    (七)被上訴人曾於95年4 月28日寄發如被證1 所示之存證信函
      ，通知上訴人應於95年5 月10日前繳納積欠房租，逾期未
      付即以違反租賃契約論，視為終止契約，不另為終止之通
      知。該存證信函業經上訴人於95年4 月29日收受。
    (八)上訴人曾於95年5 月24日寄發如原證2 所示之存證信函，
      以被上訴人交付之租賃物未合於約定使用狀態為由，向被
      上訴人為終止契約之意思表示。該存證信函業經被上訴人
      於95年5 月25日收受。
四、兩造同意本件爭點如下：
    (一)上訴人承租之租賃物範圍為何？究係「台北市○○區○○
      路42巷14號」之全部，或僅如原審判決附圖編號A 所示部
      分？
    (二)被上訴人所交付之租賃物是否有未合於約定使用狀態之情
      事？
    (三)上訴人主張同時履行抗辯，拒絕給付95年1 月起之租金，
      有無理由？
    (四)上訴人請求被上訴人賠償3,435,000 元有無理由？
五、本院對上開爭點之判斷：
    (一)關於「上訴人承租之租賃物範圍究為系爭房屋之全部或僅
      如原審判決附圖編號A 所示」之爭點部分：
      (1)查上訴人主張其向被上訴人承租之範圍為系爭房屋之全
        部乙節，為被上訴人所否認，是依民事訴訟法第277 條
        前段規定，上訴人自應就此有利於已之事實負舉證責任
        。
      (2)次查，上訴人就其上開主張無非係以其與被上訴人於94
        年5 月9 日簽訂之房屋租賃契約書內載明承租範圍為「
        台北市○○區○○路42巷14號」，並未如被上訴人與許
        文安於94年5 月11日簽訂之租約中標示承租範圍為台北
        市○○路42巷14號「右側」，可見其承租範圍為全部為
        據，並提出其與被上訴人簽訂之房屋租賃契約書及聲請
        訊問證人甲○○以資為證。然而：
        1.前述2 份租賃契約中關於承租範圍之記載固有上開不
          同，惟被上訴人既係將台北市區○○路42巷14號房屋
          區隔為二，分別加以出租，該2 租賃標的實乃共用同
          一門牌號碼，因此兩造簽訂之租賃契約內記載承租範
          圍為「台北市○○區○○路42巷14號」，是否即指該
          門牌房屋之全部均為上訴人承租使用範圍，非屬無疑
          。
        2.又兩造於簽訂系爭租賃契約時，另以手寫方式就特約
          事項書立附註條款，該附註條款2 即記載：「管理費
          用由承租人平均支付」，為兩造所不爭執之事實，已
          如前述。依上開記載，系爭房屋應繳付之管理費既由
          承租人平均支付，足徵承租人應不止1 人，否則即無
          約定「平均支付」之必要。上訴人就此雖辯稱被上訴
          人當時係表示管理費與整棟大樓住戶平均分擔，一時
          不察始會遭被上訴人以前揭混淆視聽之說詞同意該附
          註條款云云。但上訴人係62年11月18日出生（見原審
          卷第61頁上訴人身分證影本之記載），簽約時年33歲
          ，又創業經營咖啡坊，顯有一定智識經驗，衡情應無
          不能注意並分辨該附註條款內記載平均支付管理費者
          乃係「承租人」，而非「整棟大樓住戶」之理，上訴
          人所辯，與常情事理不符，難予採信。
        3.再依卷附系爭房屋所有權之狀記載，系爭房屋總面積
          為140.23方公尺（見原審卷第39頁），約42.4坪，而
          上訴人經營之聯安咖啡坊實際使用之面積（即原審判
          決附圖編號A 部分）僅98平方公尺，約29.6坪，業經
          原審囑託台北市松山地政事務所測量屬實，有複丈成
          果圖在卷可稽，二者相差將近12.8坪，此一差距對於
          對空間稍具概念之一般人而言，尚且有所感受與察覺
          ，更何況上訴人係將承租之房屋供作合夥經營之店面
          使用，而店面之大小非僅牽涉營業規模與創業資金籌
          措，更與店內動線規劃及裝潢、擺設有關，對上訴人
          而言尤屬重要，若上訴人原承租者確為系爭房屋全部
          ，在被上訴人短付近13坪面積時，上訴人竟未察覺，
          或查覺後未有異議仍予收受並交付他人加以裝潢，此
          與常情亦有所違。
        4.證人即與上訴人合夥經營「聯安咖啡坊」之合夥人李
          谷安固到庭證稱：兩造簽約前伊曾共同前往看屋，當
          時房屋並未隔間，帶看房屋之江先生告稱約有三、四
          十坪，待房屋裝潢完畢，伊再至現場時，發現旁邊多
          隔1 間，與最初看的店面大小不一樣等語（見本院96
          年12月27日準備程序筆錄）。惟上訴人向被上訴人所
          承租者若確為42.4坪之房屋，則在被上訴人短付12.8
          坪，短付面積占總面積30% 之情況下，被上訴人違約
          之情不可謂不嚴重，依理上訴人縱令不解除契約，亦
          必請求減少租金，以降低營業成本，然證人竟證稱伊
          發現給付坪數不足時，請上訴人向房東反應，房東說
          會處理，但後來一直沒解決，也未給答覆，伊等仍按
          合約給付每月85,0 00 之租金（見上揭準備程序筆錄
          ），上訴人及證人前述處理方式，異於常情事理，復
          與一般經驗法則有違，因是自難以證人前開證詞據為
          有利於上訴人之認定。
      (3)再者，被上訴人抗辯上訴人承租範圍僅原審判決附圖編
        號A 部分乙節，已據被上訴人聲請訊問之證人許文安於
        原審到庭證稱：「我在94年5 月間是與相對人乙○○○
        承租，當時系爭處所已有簡易隔間，我是看到相對人貼
        在系爭處所的招租廣告過去詢問的，當時相對人跟我說
        ，另外一半已經有人承租，所以我是租另外一半。我租
        用系爭處所是作營業用的，我是作室內設計，在我簽約
        後，我在現場裝潢我承租的部分時，遇到聲請人，聲請
        人請我作（他承租部分的）裝潢，價金為140 幾萬元」
        （見原審卷第52頁）；另代被上訴人處理系爭租賃事宜
        之證人江明昌亦在原審證稱：「當時有明確告知聲請人
        （按即上訴人），系爭房屋是分成兩部分出租，以樑柱
        為界，且水電部分是共用。當時聲請人本來要租全部，
        但是聲請人對我要求的每月16萬元租金負擔不起，所以
        他才要求承租一半」等語綦詳（見原審卷第130 頁），
        復佐以前述系爭租約附註條款2 ：「管理費用由承租人
        平均支付」之記載，足認被上訴人上開所辯，非屬無據
        ，堪予採信。是本件上訴人所承租之租賃物範圍僅如原
        審判決附圖編號A 所示，而非系爭房屋全部，應堪認定
        。
    (二)關於「被上訴人所交付之租賃物是否有未合於約定使用狀
      態情事」之爭點部分：
      (1)查上訴人主張被上訴人所交付之租賃物有未合於約定使
        用狀態之情事，乃係以被上訴人未交付系爭房屋全部及
        未提供獨立之水電及門牌號碼，致其無法申請營業登記
        而正常營業為據。惟此已為被上訴人否認，且上訴人就
        系爭房屋之承租範圍僅為原審判決附圖編號A 部分，而
        非系爭房屋之全部，業經認定如前，故被上訴人依約僅
        應將原審判決附圖編號A 所示部分交予上訴人，並無交
        付系爭房屋全部之義務。
      (2)另遍觀卷附系爭租約全文，亦無被上訴人應辦理系爭房
        屋獨立水電及門牌號碼予上訴人之記載，自難認上訴人
        依約負有上開義務。至有關被上訴人應配合之義務，兩
        造僅於租約第7 條第4 款約定: 「甲方（按即被上訴人
        ）同意出示相關文件交付乙方（按即上訴人）辦理公司
        營業登記及相關營業行為所需文件」，而被上訴人已依
        約交付土地所有權狀影本、建築使用執照影本、屋主身
        份證影本、93、94年度房屋稅單等資料予原告之事實，
        上訴人並不爭執，因此亦難認被上訴人有違反此部分約
        定之情事。
      (3)況被上訴人在承租地經營之「安聯咖啡坊」，該商號營
        利事業設立登記申請業經台北市政府營利事業統一發證
        聯合辦公各單位審查符合規定，並於95年8 月11日核准
        設立登記在案，係兩造所不爭執之事實，且有台北市政
        府商業管理處95年10月18日北市商一字第09535583200
        號函在卷可稽（見原審卷第78、79頁）；證人許文安於
        原審亦證稱：「聲請人（按即上訴人）是作咖啡簡餐店
        ，他於94年8 月開始試賣營業，一直開到95年農曆年後
        才沒有再繼續營業，原因為何，我不是很清楚」等語（
        見原審卷第52頁），益證上訴人主張其因被上訴人未交
        付系爭房屋及提供獨立之水電及門牌號碼，致無法申請
        營業登記而正常營業，非屬有據。
      (4)綜上，被上訴人既無交付系爭房屋全部及提供獨立之水
        電及門牌號碼予上訴人之義務，則上訴人以上開事由，
        主張被上訴人交付之租賃物有未合於約定使用狀態之情
        事，洵非可取。
    (三)關於「上訴人主張同時履行抗辯，拒絕給付95年1 月起之
      租金，有無理由」之爭點部分：
      (1)查兩造於94年5 月9 日簽訂房屋租賃契約書，由上訴人
        向被上訴人承租房屋，約定租期自94年5 月15日起至97
        年6 月30日止，租金每月85,000元，上訴人自95年1 月
        起即未繳付租金等情，兩造均無爭執，並為上訴人自認
        在卷（見原審卷第53頁），堪信屬實。
      (2)上訴人雖辯以其係因被上訴人未依約將系爭房屋全部交
        付及未提供獨立水電及門牌號碼，未盡民法423 條之出
        租人義務，而行使同時履行抗辯，拒絕給付95年1 月起
        之租金云云。惟上訴人上開關於被上訴人未盡出租人義
        務之抗辯，業經本院認定非屬有據，已如前述，是上訴
        人自有依約給付租金之義務，其所為同時履行抗辯，難
        認有理。
    (四)關於「上訴人請求被上訴人賠償3,435,000 元有無理由」
      之爭點部分：
      (1)本件上訴人請求被上訴人賠償3,435,000 元，係以被上
        訴人有未交付合於約定使用之租賃物違約情事，上訴人
        因而於95年5 月24日終止系爭租約，被上訴人負有債務
        不履行之損害賠償責任為據。
      (2)惟查，上訴人自95年1 月起即未依約繳付租金，有違約
        情事，被上訴人已於95年4 月28日催告上訴人應於95年
        5 月10日前繳納積欠房租，並通知逾期未付即以違反租
        賃契約論，視為終止契約，不另為終止之通知，因上訴
        人收受上開催告後逾期仍未繳付租金，故系爭租約業經
        上訴人於95年5 月10日合法終止。上訴人於被上訴人終
        止契約後，再於95年5 月24日向被上訴人為終止租約之
        意思表示，已無終止之標的，且被上訴人並無上訴人所
        指違約情事，業經認定如前，是上訴人所為終止契約行
        為並非合法，其依民法債務不履行損害賠償請求權之規
        定訴請被上訴人賠償3,435,000 元，亦非有理。
六、綜上所述，本件上訴人依民法債務不履行損害賠償請求權之
    規定，請求被上訴人賠償3,435,000 元及其法定遲延利息，
    為無理由，不應准許。其假執行之聲請亦失所附麗，應併予
    駁回。至被上訴人依租賃法律關係，請求上訴人遷讓返還租
    賃物、給付積欠租金198,333 元及其法定遲延利息，並自95
    年5 月11日起至返還租賃物止，按月給付被上訴人85,000元
    ，則屬有理，應予准許。原審就本訴部分為上訴人敗訴之判
    決，駁回其假執行之聲請；就反訴部分為被上訴人勝訴之判
    決，判命上訴人如數給付，並分別依職權宣告假執行及為附
    條件免為假執行之宣告，於法均無不合。上訴意旨指摘原判
    決不當，求予廢棄改判，為無理由，應予駁回。
七、本件事證已臻明確，兩造所為之其他主張、陳述並所提之證
    據，經審酌後，認均與本件之結論無礙，不再一一論述；至
    上訴人請求向台北市政府商業管理處函查證人許文安經營之
    「亞藝設計股份有限公司」是否取得營利事業登記核准，以
    及向台北市政府建築管理處函詢在系爭房屋內部以碳酸鈣板
    分隔為二，供不同性質營業，卻未辦理門牌分割之情形下，
    該處本於建築管理機關立場是否同意作為營業使用之調查證
    據聲請，均因上訴人所營「安聯咖啡坊」之營利事業設立登
    記申請，業經台北市政府營利事業統一發證聯合辦公各單位
    審查符合規定，並於95年8 月11日核准設立登記之事實已加
    以確認，而無調查必要，故不予調查，併予敘明。
八、據上論結，本件上訴為無理由，依民事訴訟法第436 條之1
    第3 項、第449 條第1 項、第78條，判決如主文。
中    華    民    國    97    年    2     月    19    日
                  民事第二庭    審判長法  官  蕭胤瑮
                                      法  官  鍾啟煌
                                      法  官  程怡怡
右正本係照原本作成
本訴部分上訴人如以適用法規顯有錯誤為理由不服本判決，應於
本判決送達後20日之不變期間，提出上訴狀（並應同時表明上訴
理由，其於判決宣示後送達前提起上訴者，應於裁判送達後10日
內補具之）於本院，逕向最高法院提起上訴。（上訴狀及理由書
狀均須按他造人數附具繕本，且提起第三審上訴，須經本院之許
可，前許可須以訴訟事件所涉及之法律見解原則上之重要性者為
限），反訴部分不得上訴。
中  華  民  國    97   年    2    月    21    日
                                書記官  華海珍
附註：
民事訴訟法第436 條之2 第2 項適用同法第466 條之1 （第1 項
、第2項） 對於第二審判決上訴，上訴人應委任律師為訴訟代理
人。上訴人之配偶、三親等內之血親，二親等內之姻親，或上訴
人為法人、中央或地方機關時，其所屬專任人員具有律師資格並
經法院認為適當者，亦得為第三審訴訟代理人。但上訴人\ 或其
他法定代理人具有律師資格者，不在此限。


司法院資訊處製作；財團法人民間司法改革基金會備份。
